臺灣高等法院臺中分院民事判決　　　九十三年度上易字第三一號
　　　上　訴　人　甲　○
　　　訴訟代理人　乙○○
　　　被　上訴人　丙○○
右當事人間請求履行契約事件，上訴人對於中華民國九十二年十一月十三日臺灣台中
地方法院第一審判決（九十二年度訴字第二六八九號），提起上訴，經本院於九十三
年十二月十四日言詞辯論終結，判決如左：
　　　主　　　文
上訴駁回。
第二審訴訟費用由上訴人負擔。
　　　事實及理由
一、本件被上訴人起訴主張：伊與上訴人原就坐落台中縣龍井鄉○○段一一八九地號
　　土地，面積○．一一一○公頃（下稱系爭耕地）訂有耕地三七五租約。伊擬使用
　　系爭耕地，乃於民國九十二年四月下旬，邀請訴外人紀東海及紀清泉出面與上訴
　　人協議，兩造終於九十二年五月三十一日協議伊應按市價每分地新台幣（下同）
　　三百三十萬元之價格補償上訴人，上訴人應放棄系爭耕地之優先購買權，並提供
　　租約書、印鑑章、印鑑證明書及戶籍謄本等相關證件，配合伊辦理終止系爭耕地
　　之三七五租約登記等事宜，兩造並當場簽立協議書（下稱系爭協議書）一式兩份
　　，由兩造各執一份，嗣於九十二年六月十二日，伊請求上訴人履行系爭協議書之
　　內容，上訴人竟拒絕依約提出相關證件供伊辦理各項變更手續，經伊多次催請其
　　履行，均置之不理。伊乃申請台中縣龍井鄉公所耕地租佃委員會先後於九十二年
　　六月三十日及九十二年七月三十日二次調解，均未成立，經該會轉由台中縣政府
　　耕地租佃委員會調處，經該會調處決議本件應予續租，經伊聲明不服，台中縣政
　　府即依法移請鈞院處理等情，爰依系爭協議書之約定，求為命上訴人應協同向台
　　中縣龍井鄉公所辦理上開耕地三七五租約終止登記之判決。
二、上訴人則以：九十二年五月三十一日，被上訴人委任之仲介紀東海、紀清源及代
    書蔡美惠等人與伊談及系爭土地擬以每分地新台幣參佰參拾萬元正計算之價格出
    售時，伊即表示願以該價額購買，紀東海等人遂答應以每分地參佰參拾萬元之價
　　格出售予伊，並書立「以每分地新台幣參佰參拾萬元正計算」之便條紙交予伊作
　　為被上訴人願意出售予上訴人之憑證等語，資為抗辯。
三、查被上訴人就其上開主張之事實，業據其提出協議書一份在卷為證，其上之簽名
    及印章，係上訴人所簽蓋，為上訴人所是認。按私文書經本人或其代理人簽名、
    蓋章或按指印者，推定為真正，民事訴訟法第三百五十八條第一項定有明文。本
    件被上訴人所提出之系爭協議書上上訴人之簽名及印文，上訴人既不否認其為真
    正，自應推定為真正，被上訴人之主張洵足認為真實。
四、上訴人雖辯稱：伊係受被上訴人委任之仲介所騙，才在系爭協議書上簽章等語，
　　然為被上訴人所否認，依舉證責任分配之原則，上訴人自應就其所主張其係受被
　　上訴人委任之仲介所騙，才在系爭協議書上簽章之事實，負舉證之責。然上訴人
　　先於原審九十二年十月十六日言詞辯論期日陳稱：「當時原告是請地方上的人士
　　來與我談，說要把系爭土地出售給他人，要給我補償金，但要我放棄優先承買權
　　，不過當時所說的補償金是每分地三百四十萬元，故要補償我三百四十萬元的三
　　分之一，不過協議書上卻寫三百三十萬元。我確實有在該協議書上簽名蓋章，但
　　當時是因為原告表示若我不放棄優先承買權，就要對我終止租約，我只好同意」
　　等語；嗣於該院九十二年十月三十日言詞辯論期日陳稱：「我確實是國小畢業，
　　協議書上承租人欄的姓名及住址都是我自己寫的」等語，足見上訴人為國小畢業
　　，並非不認識字，其在系爭協議書上簽章時理應認識其上所載之內容。復據在系
　　爭協議書上列為見證人之紀東海、紀清源於本亦均證述：上訴人同意以新台幣三
　　百三十萬元賣出，並同意拋棄優先承買權．．．．．後上訴人有在協議書上蓋章
　　屬實。除此上訴人復不能舉證證明係受騙始在系爭協議書上簽章之事實，空言主
　　張，自非可採。
五、上訴人另提出便條紙一張，內中載有「每分地新台幣佰拾萬元正計算」，及
　　丙○○、甲○、紀清海、紀清源簽名之筆跡，據此主張上開便條紙，顯係被上訴
　　人願意以此價格出售與上訴人之憑證云云。經本院訊問撰寫系爭協議書之代書蔡
　　美惠，否認有撰寫該便條紙之事實，而被上訴人亦否認有該便條紙之存在，辯稱
　　係上訴人出諸偽造。經本院送請內政部警政署刑事警察局鑑定結果，固認定該便
　　條紙之筆跡與協議書上所載上開文字及簽名之筆跡相符，有該署函覆本院鑑定報
　　告在卷可稽。惟查該便條紙除載有「每分地新台幣佰拾萬元正計算」，及兩
　　造、見證人紀清海、紀清源簽名外，並無其他內容，足資證明被上訴人有意願以
　　每分地新台幣三百三十萬元出售與上訴人之事實，自不能徒憑此便條紙，遽認係
　　上訴人願以此價格售與上訴人之憑證。
六、依系爭協議書所載：「立協議書人丙○○即土地所有權人（以下簡稱出租人）所
　　有座（坐）落龍井鄉○○段一一八九地號土地，其中面積○．一一一○公頃之部
　　分係以三七五租約出租予甲○（以下簡稱承租人），現因土地所有權人即出租人
　　欲出售前開標示土地，出租人與承租人訂立協議內容如左：一出租人願支付承租
　　人出售前開標示土地成交價額扣除扣（仲）介費及土地鑑界費後分之一之金額
　　作為補償金。以每分地新台幣佰拾萬元正計算。二承租人願意放棄前開標示
　　土地之優先購買權，並提供租約書、印鑑章、印鑑證明書及戶籍謄本等相關證件
　　，且配合辦理終止三七五租約等事宜。．．．立協議書人出租人：丙○○．．．
　　承租人：甲○．．．見證人：紀東海、紀清泉．．．中華民國九十二年五月三十
　　一日。」等語，依其文義，顯可認定兩造已達成系爭協議書所示內容之協議，亦
　　即上訴人已同意被上訴人依每分地三百三十萬元之價格補償上訴人，上訴人並同
　　意放棄系爭耕地之優先購買權，且願意提供租約書、印鑑章、印鑑證明書及戶籍
　　謄本等相關證件，配合被上訴人辦理終止系爭耕地之三七五租約登記等事宜。而
　　上訴人於原審亦稱：被上訴人有拿錢給上訴人，上訴人說不要錢，只要土地云云
　　，足見被上訴人已依系爭協議書之約定，就土地補償金已經合法提出給付，為上
　　訴人拒絕受領，則被上訴人請求上訴人履行系爭協議書所載內容，訴請上訴人應
　　協同被上訴人向台中縣龍井鄉公所辦理系爭耕地三七五租約之終止登記，自無不
　　合。原審法院為其勝訴之判決，核無違誤。上訴論旨指摘原判決不當，求予廢棄
　　，為無理由。
七、據上論結，本件上訴為無理由，依民事訴訟法第四百四十九條第一項、第七十八
    條，判決如主文。
中　　　華　　　民　　　國　　九十三　　年　　 十二　　 月　　二十八　　日
~B1民事第三庭審判長法　官　陳照德
~B2　　　　　　　　法　官　曾謀貴
~B3　　　　　　　　法　官　陳成泉
右為正本係照原本作成。
不得上訴。
~B　　　　　　　　書記官　許哲禎
中　　　華　　　民　　　國　　九十三　　年　　 十二　　 月　　二十九　　日
                                                                        Ｈ
